【裁判字號】    94,訴,2229
【裁判日期】    951221
【裁判案由】    房屋稅
【裁判全文】
臺北高等行政法院判決
                                     94年度訴字第02229號
                              .
原      告  環亞大飯店股份有限公司
代  表  人  甲○○
訴訟代理人  賴中強  律師
            羅凱正  律師
被      告  臺北市稅捐稽徵處
代  表  人  乙○○（處長）
訴訟代理人  戊○○
            丙○○
            丁○○
上列當事人間因房屋稅事件，原告不服臺北市政府中華民國94年
5月18日府訴字第09402597000號訴願決定，提起行政訴訟。本院
判決如下：
    主  文
原告之訴駁回。
訴訟費用由原告負擔。
    事  實
一、事實概要：
    原告所有臺北市松山區○○○路100號地下3樓、地下2樓、
    地下1樓、地下1樓之1、地上1樓至14樓等18戶房屋及臺北市
    中正區○○○路○段50號9樓、10樓等2戶房屋，經被告所屬
    松山分處及中正分處分別依上開房屋之房屋評定現值及實際
    使用情形，按營業用、部分營業用、部分非營業非住家用稅
    率課徵93年房屋稅，合計新臺幣（下同）24,574,064元。原
    告不服，申請復查，未獲變更，提起訴願，亦遭駁回，遂向
    本院提起本件行政訴訟。
二、兩造聲明：
    (一)原告聲明：
      1.訴願決定、復查決定及原處分均撤銷。
      2.訴訟費用由被告負擔。
    (二)被告聲明：
      1.駁回原告之訴。
      2.訴訟費用由原告負擔。
三、兩造爭點：
    被告所屬松山分處及中正分處分別依原告所有臺北市松山區
    ○○○路100號地下3樓、地下2樓、地下1樓、地下1樓之1、
    地上1樓至14樓等18戶房屋及臺北市中正區○○○路○段50號
    9樓、10樓等2戶房屋之房屋評定現值及實際使用情形，按營
    業用、部分營業用、部分非營業非住家用稅率課徵93年房屋
    稅24,574,064元，是否有據？
四、兩造陳述：
    (一)原告主張：
      1.房屋稅之課徵係以房屋現值為稅基，按使用情形之不同
        採差別稅率課徵，其中非住家用房屋且非營業用者，稅
        率為百分之二，此為臺北市房屋稅徵收自治條例第4條
        所明文。另財政部台財稅字第881932458號函略以，本
        案程君所有座落新營市○○里○○路969號原供營業使
        用之房屋，於停業登記後，納稅義務人未依上揭房屋稅
        條例規定申報房屋變更使用，稽徵機關無法查明其使用
        情形，依本部上揭66年函釋，按營業用稅率課徵房屋稅
        ，尚無不合。惟為顧及當事人權益，倘納稅義務人能提
        供確切證明或經查得事實，其使用情形業已變更者，應
        准按實際使用情形，追溯依同條例第5條規定稅率核課
        房屋稅等語。又供營業使用之房屋，若有停業之事實，
        倘納稅義務人事後能提供確切證明，其使用情形業已變
        更者，應准按實際使用情形，追溯依房屋稅條例第五條
        之規定適用稅率核課房屋稅，始符合實質課稅原則，高
        雄高等行政法院90年簡字第3813號判決足資參照。原告
        系爭所有坐落臺北市○○區○○里○○○路100號2樓之
        香檳宮、3樓之江浙樓，以及13樓之亞洲企業家聯誼會
        ，目前確已呈現歇業狀態，並無任何營業事實存在，屋
        內設備皆已存放於屋內之一角，亦有照片為證，顯屬於
        非住家非營業房屋之使用，按前開高等行政法院判決及
        財政部函釋意旨，稅捐機關應考量原告所有之前開樓層
        已確無營業之事實，依臺北市房屋稅徵收自治條例第4
        條所定非住家非營業房屋稅率課稅，始符法之本旨。
      2.原告92年7月至93年6月（93年房屋稅核課期間）每日營
        收報表，除江浙樓於92年7月至92年12月仍有部分天數
        營業外（Actual M-T-D：每月累計營收），其餘香檳宮
        、亞洲企業家聯誼會於93年房屋稅核課期間均無營業之
        事實，故江浙樓部分應按營業時間比例減徵房屋稅，香
        檳宮及亞洲企業家聯誼會應免徵房屋稅。況且，原告既
        已提供相關照片證明前開樓層目前已呈歇業狀態，足證
        前開樓層確無營業之事實，惟被告不察，逕以原告應依
        房屋稅稅條例第7條之規定向被告所屬松山分處申報房
        屋使用變更，作為駁回原告復查申請之理由，全然漠視
        前開樓層已無營業之事實，被告此舉非但罔顧納稅義務
        人之權益，亦有違行政機關應依法行政之原則，實不足
        採。甚者，被告竟以原告所檢附之照片拍攝日期為93年
        房屋稅核課期間之後，即率爾推斷原告之前開樓層於93
        年房屋稅核課期間未有歇業閒置之事實，駁回原告之主
        張。惟依首開法令及判決意旨，被告應提出其據以否定
        前開樓層已呈歇業閒置之具體事證，而非僅以照片拍攝
        日期作為判斷之準據，被告並未積極認定事實適用法律
        ，已有違法事證在先，復以令人無法信服之理由駁回原
        告復查申請在後，被告此舉全然漠視原告於租稅法上之
        權益，已屬至明，顯不可採。
      3.系爭房屋稅繳款書所載各樓層房屋現值，均高達數千萬
        元，顯與事實不符。蓋系爭房屋屋齡已10餘年，房屋附
        屬設備老舊，每年均需花費巨額修繕費用，加上近年房
        地產不景氣，房價大幅滑落，實與房屋稅繳款書所載各
        樓層房屋現值產生鉅額落差，此為不爭之事實。況依房
        屋稅條例第11條第1項規定，房屋標準價格應由不動產
        評價委員會考量各種建造材料所建房屋，區分種類等級
        ；各類房屋之耐用年數及折舊標準；以及房屋街路之商
        業交通情形及房屋供求概況等因素綜合評斷。惟被告究
        如何將系爭房屋老舊及外在經濟不景氣、房價低落之事
        實及房屋周邊交通商業情形等因素列入考量，於復查決
        定書中並無詳細說明，僅籠統說明系爭房屋價值之認定
        ，業依房屋種類等級、耐用年限、折舊標準及地段增減
        率等事項列入考量因素，著實令人無法信服云云。
      4.提出本件復查決定書、訴願決定書、香檳宮、江浙樓及
        亞洲企業家聯誼會已呈歇業閒置狀態之證明照片及每日
        營收報告表等件影本為證。
    (二)被告主張：
      1.本件原告所有系爭房屋之課稅現值，係被告所屬松山分
        處及中正分處分別依據原告申報之現值，並參照臺北市
        不動產評價委員會評定之「臺北市房屋構造標準單價表
        」、「臺北市房屋折舊及耐用年數表」及「臺北市○○
        街路等級調整率評定表」等評定核計，並依其實際使用
        情形分別按營業用、部分營業用及部分非營業非住家用
        稅率課徵93年房屋稅共計24,574,064元，自屬有據。
      2.原告主張依財政部88年8月10日台財稅第881932458 號
        函釋略以，惟為顧及當事人權益，倘納稅義務人能提供
        確切證明或經查得事實，其使用情形業已變更者，應准
        按實際使用情形，追溯依同條例第5條規定稅率核課房
        屋稅等語，及高雄高等行政法院90年簡字第3813號判決
        略以，又供營業使用之房屋，若有停業之事實，倘納稅
        義務人事後能提供確切證明，其使用情形業已變更者，
        應准按實際使用情形，追溯依房屋稅條例第5條之規定
        適用稅率核課房屋稅，始符合實質課稅原則等語之意旨
        ，稅捐機關應考量系爭臺北市松山區○○○路100號房
        屋2樓之香檳宮、3樓之江浙樓及13樓之亞洲企業家聯誼
        會房屋已確無營業之事實，應按非住家非營業房屋稅率
        課稅。況原告既已提供相關照片證明，惟被告不察，逕
        以原告應依房屋稅條例第7條規定，向被告所屬松山分
        處申報房屋使用變更，作為駁回原告復查申請之理由，
        全然漠視前開樓層已無營業之事實，實不足採乙節。按
        司法院釋字第537號略以，租稅稽徵程序，稅捐稽徵機
        關雖依職權調查原則而進行，惟有關課稅要件事實，多
        發生於納稅義務人所得支配之範圍，稅捐稽徵機關掌握
        困難，為貫徹公平合法課稅之目的，因而課納稅義務人
        申報協力義務等語之解釋意旨，原供營業使用之房屋，
        於停業登記後，納稅義務人未依房屋稅條例第7條規定
        ，申報房屋變更使用，稽徵機關無法查明其使用情形，
        按營業用稅率課徵房屋稅，尚無不合。惟為顧及當事人
        權益，倘納稅義務人能提供確切證明或經查得事實，其
        使用情形業已變更者，應准按實際使用情形，追溯依同
        條例第5條規定稅率核課房屋稅。亦即房屋使用狀態有
        變更時，房屋稅納稅義務人本有向稅捐稽徵機關申報之
        協力義務，惟納稅義務人如能舉證證明原供營業用之房
        屋已辦理停業登記，實際使用情形業已變更時，即得按
        實際使用情形，追溯辦理按實際使用之稅率核課房屋稅
        。查本件原告主張系爭臺北市松山區○○○路100號房
        屋部分樓層已無營業行為，93年房屋稅應按非營業非住
        家用稅率核課，惟原告並未依房屋稅條例第7條規定申
        報房屋使用情形變更，被告核定系爭房屋93年房屋稅後
        ，亦未提出系爭房屋上開樓層業已辦理停、歇業登記及
        其他足資證明93年房屋稅核課期間（92年7月1日至93年
        6月30日）已無營業事實之證據資料，原告雖於申請復
        查時提供上開部分樓層停止營業之照片，然該等照片上
        顯示拍攝之時間為93年7月14日，已在系爭房屋93年房
        屋稅核課期間之後，仍無從證明系爭房屋上開部分樓層
        確於93年房屋稅核課期間內已辦理停、歇業登記，且有
        停止營業之事實，被告自無從採認。
      3.原告主張系爭房屋為屋齡10餘年之老舊房屋且近年房地
        產不景氣，房價大幅滑落，原核定之房屋課稅現值偏高
        乙節，查系爭房屋現值係被告依據不動產評價委員會評
        定之標準核計，且房屋標準價格係依房屋稅條例第11條
        第1項及臺北市房屋稅徵收自治條例第8條等規定，按房
        屋種類等級、耐用年數、折舊標準及地段增減率等事項
        調查擬定，再交由臺北市不動產評價委員會審查評定後
        ，由臺北市政府公告。本件系爭房屋稅既經被告依房屋
        稅條例第5條、第10條第1項及第11條第1項規定，核定
        系爭房屋之現值，且依臺北市房屋折舊率及耐用年數表
        按每年之折舊率計算折舊後之房屋現值課徵房屋稅，於
        法並無違誤。
      4.據臺北市政府94年2月14日府財稅字第09406256500號公
        告略以，主旨：公告重行評定之臺北市房屋標準價格及
        相關作業要點如公告事項。依據：一、房屋稅條例第11
        條。二、臺北市不動產評價委員會94年1月26日常會決
        議。公告事項：一、重行評定之臺北市房屋標準價格及
        相關作業要點如下：(一)臺北市房屋折舊率及耐用年數表
        如附表1。(二)臺北市35層以下房屋構造標準單價表如附
        表2。(三)臺北市36層以上房屋構造標準單價表如附表3。
        (四)臺北市○○街路等級調整率表如附表4。(五)修正臺北
        市房屋標準價格及房屋現值評定作業要點如附件1。(六)
        使用執照用途歸類表如附件2。(七)修訂臺北市稅捐稽徵
        處房屋街路等級調整率作業要點如附件3。(八)修訂臺北
        市○○街路等級調整率評定表如附件4。(九)修訂臺北市
        稅捐稽徵處因政府機關興建公共工程施工期間辦理房屋
        街路等級調整率作業要點如附件5。二、重行評定之臺
        北市房屋折舊率及耐用年數表、臺北市35層以下房屋構
        造標準單價表、臺北市36層以上房屋構造標準單價表、
        臺北市○○街路等級調整率表，房屋稅自93年7月1日起
        實施，契稅自公告日起實施。三、審議通過之房屋街路
        等級調整率，調降者，房屋稅自公告當年期實施；調升
        者，自次年期實施；契稅自公告日起實施等語。另據臺
        北市不動產評價委員會94年常會記錄及臺北市○○街路
        等級調整率表等資料，亦顯示91年至94年之公告（3年
        調整一次）地段調整率均無變動等語。
    理  由
一、按「房屋稅依房屋現值，按左列稅率課徵之：一、住家用房
    屋最低不得少於其房屋現值百分之一點二，最高不得超過百
    分之二。但自住房屋為其房屋現值百分之一點二。二、非住
    家用房屋，其為營業用者，最低不得少於其房屋現值百分之
    三，最高不得超過百分之五。其為私人醫院、診所，自由職
    業事務所及人民團體等非營業用者，最低不得少於其房屋現
    值百分之一點五，最高不得超過百分之二點五。」；「納稅
    義務人應於房屋建造完成之日起30日內檢附有關文件，向當
    地主管稽徵機關申報房屋稅籍有關事項及使用情形；其有增
    建、改建、變更使用或移轉、承典時，亦同。」；「各直轄
    市、縣（市）（局）應選派有關主管人員及建築技術專門人
    員組織不動產評價委員會。不動產評價委員會應由當地民意
    機關及有關人民團體推派代表參加，人數不得少於總額五分
    之二。其組織規程由財政部定之。」；「主管稽徵機關應依
    據不動產評價委員會評定之標準，核計房屋現值。依前項規
    定核計之房屋現值，主管稽徵機關應通知納稅義務人。納稅
    義務人如有異議，得於接到通知書之日起30 日內，檢附證
    件，申請重新核計。」；「房屋標準價格，由不動產評價委
    員會依據下列事項分別評定，並由直轄市、縣（市）政府公
    告之：一、按各種建造材料所建房屋，區分種類及等級。二
    、各類房屋之耐用年數及折舊標準。三、房屋所處街道村里
    之商業交通情形及房屋之供求概況，並比較各該不同地段之
    房屋買賣價格減除地價部分，訂定標準。」，房屋稅條例第
    5條第1款及第2款、第7條、第9條、第10條及第11條第1項各
    定有明文。次按「房屋稅條例第11條所稱之房屋標準價格，
    稽徵機關應依同條第1項第1款至第3款規定房屋種類等級、
    耐用年數、折舊標準及地段增減率等事項調查擬定，交由本
    市不動產評價委員會審查評定後，由臺北市政府公告之。」
    ，臺北市房屋稅徵收自治條例第8條亦定有明文。另司法院
    大法官釋字第537號解釋略以，同條例（房屋稅條例）第7條
    復規定：「納稅義務人應於房屋建造完成之日起30日內，向
    當地主管稽徵機關申報房屋現值及使用情形；其有增建、改
    建、變更使用或移轉承典時亦同」。此因租稅稽徵程序，稅
    捐稽徵機關雖依職權調查原則而進行，惟有關課稅要件事實
    ，多發生於納稅義務人所得支配之範圍，稅捐稽徵機關掌握
    困難，為貫徹公平合法課稅之目的，因而課納稅義務人申報
    協力義務等語。又財政部88年8月10日臺財稅第881932458號
    函釋略以，說明…二、本部66年5月10日臺財稅第33052號函
    示，原供營業用房屋，已停業但未依法申請歇業註銷登記，
    亦未依房屋稅條例第7條規定申報房屋變更使用前，按營業
    用稅率課徵房屋稅。本案程君所有座落××號原供營業使用
    之房屋，於停業登記後，納稅義務人未依上揭房屋稅條例規
    定申報房屋變更使用，稽徵機關無法查明其使用情形，依本
    部上揭66年函釋，按營業用稅率課徵房屋稅，尚無不合。惟
    為顧及當事人權益，倘納稅義務人能提供確切證明或經查得
    事實，其使用情形業已變更者，應准按實際使用情形，追溯
    依同條例第5條規定稅率核課房屋稅等語。該等函釋核與相
    關法規，並無不合。
二、本件原告所有臺北市松山區○○○路100號地下3樓、地下2
    樓、地下1樓、地下1樓之1、地上1樓至14樓等18戶房屋及臺
    北市中正區○○○路○段50號9樓、10樓等2戶房屋，經被告
    所屬松山分處及中正分處分別依上開房屋之房屋評定現值及
    實際使用情形，按營業用、部分營業用、部分非營業非住家
    用稅率課徵93年房屋稅，合計24,574,064元。原告不服，申
    請復查，未獲變更，提起訴願，亦遭駁回等情，為兩造所不
    爭，且有上開各該函文、原處分、復查決定書及訴願決定書
    等件影本附原處分及訴願機關卷可稽。
三、原告主張系爭房屋為屋齡10餘年之老舊房屋且近年房地產不
    景氣，房價大幅滑落，原核定之房屋課稅現值偏高；且依財
    政部88年8 月10日台財稅第881932458 號函釋及及高雄高等
    行政法院90年簡字第3813號判決，稅捐機關應考量系爭臺北
    市松山區○○○路100 號房屋2 樓之香檳宮、3 樓之江浙樓
    及13樓之亞洲企業家聯誼會房屋已確無營業之事實，應按非
    住家非營業房屋稅率課稅；又原告已提供相關照片等資料證
    明云云；惟其主張為被告所否認。被告則稱系爭房屋之房屋
    稅，係經被告依房屋稅條例第5 條、第10 條 第1 項及第11
    條第1 項規定，核定系爭房屋之現值，且依臺北市房屋折舊
    率及耐用年數表按每年之折舊率計算折舊後之房屋現值課徵
    ；本件原告未依規定申報房屋使用情形變更，亦未提出系爭
    房屋上開樓層業已辦理停、歇業登記及其他足資證明93年房
    屋稅核課期間（92年7 月1 日至93年6 月30日）已無營業事
    實之證據資料，原告雖曾提供上開部分樓層停止營業之照片
    等資料，然該等照片上顯示拍攝之時間為93年7 月14日，已
    在系爭房屋93年房屋稅核課期間之後，且其他資料亦無從證
    明系爭房屋上開部分樓層確於93年房屋稅核課期間內已辦理
    停、歇業登記，及有停止營業之事實，被告自無從採認等語
    ，資為爭議。
四、經查，被告就系爭房屋之現值，係依據不動產評價委員會評
    定之標準核計，且依臺北市房屋稅徵收自治條例第8 條等規
    定，按房屋種類等級、耐用年數、折舊標準及地段增減率等
    事項調查擬定，再交由臺北市不動產評價委員會審查評定後
    ，由臺北市政府公告。而據臺北市政府94年2 月14 日 府財
    稅字第09406256500 號公告略以，主旨：公告重行評定之臺
    北市房屋標準價格及相關作業要點如公告事項。依據：一、
    房屋稅條例第11條。二、臺北市不動產評價委員會94年1 月
    26日常會決議。公告事項：一、重行評定之臺北市房屋標準
    價格及相關作業要點如下：(一)臺北市房屋折舊率及耐用年數
    表如附表1 。(二)臺北市35層以下房屋構造標準單價表如附表
    2 。(三)臺北市36層以上房屋構造標準單價表如附表3。 (四)臺
    北市○○街路等級調整率表如附表4 。(五)修正臺北市房屋標
    準價格及房屋現值評定作業要點如附件1 。(六)  使用執照用
    途歸類表如附件2 。(七)修訂臺北市稅捐稽徵處房屋街路等級
    調整率作業要點如附件3 。(八)修訂臺北市○○街路等級調整
    率評定表如附件4 。(九)修訂臺北市稅捐稽徵處因政府機關興
    建公共工程施工期間辦理房屋街路等級調整率作業要點如附
    件5 。二、重行評定之臺北市房屋折舊率及耐用年數表、臺
    北市35層以下房屋構造標準單價表、臺北市36層以上房屋構
    造標準單價表、臺北市○○街路等級調整率表，房屋稅自93
    年7 月1 日起實施，契稅自公告日起實施。三、審議通過之
    房屋街路等級調整率，調降者，房屋稅自公告當年期實施；
    調升者，自次年期實施；契稅自公告日起實施等語。且依卷
    附臺北市不動產評價委員會94年常會記錄及臺北市○○街路
    等級調整率表等資料，亦顯示原告系爭房屋所在之臺北市○
    ○○路等地段，91年至94年之公告（3 年調整一次）地段調
    整率均無變動。又本件原告系爭房屋之課稅現值，係被告所
    屬松山分處及中正分處分別依據原告申報之現值，並參照臺
    北市不動產評價委員會評定之「臺北市房屋構造標準單價表
    」、「臺北市房屋折舊及耐用年數表」及「臺北市○○街路
    等級調整率評定表」等評定核計，並依其實際使用情形分別
    按營業用、部分營業用及部分非營業非住家用稅率課徵93年
    房屋稅，並無不合。原告主張系爭房屋為屋齡10餘年之老舊
    房屋且近年房地產不景氣，房價大幅滑落，原核定之房屋課
    稅現值偏高云云，核非有據。
五、又原告主張被告應考量系爭臺北市松山區○○○路100 號房
    屋2 樓之香檳宮、3 樓之江浙樓及13樓之亞洲企業家聯誼會
    房屋，93年核課期間已確無營業之事實，應按非住家非營業
    房屋稅率課稅云云。經查，原告就系爭臺北市松山區○○○
    路100 號房屋部分樓層93年核課期間（92年7 月1 日至93年
    6 月30日）已無營業行為一事，並未依房屋稅條例第7條規
    定向被告申報房屋使用情形變更，且於被告核定系爭房屋93
    年房屋稅後，亦未提出系爭房屋上開樓層業已辦理停、歇業
    登記及其他足資證明93年房屋稅核課期間已無營業事實之證
    據資料等情，為原告所不否認；原告雖於申請復查時提供原
    處分卷附上開部分樓層停止營業之照片為證，然該等照片上
    顯示拍攝之時間為93年7 月14日，已在系爭房屋93年房屋稅
    核課期間之後。而本件審理期間；原告復提出卷附每日營收
    報表影本，主張依其92年7 月至93年6 月每日營收報表，除
    江浙樓於92年7 月至92年12月仍有部分天數營業外（Actual
    M-T-D ：每月累計營收），其餘香檳宮、亞洲企業家聯誼會
    於93年房屋稅核課期間均無營收之記載，足認應無營業之事
    實云云；惟查，該等每日營收報表為私文書，係原告自己所
    製作，其證據之證明力，已堪置疑，且該等報表上無營收之
    記載，非必無營業之行為，亦不應僅憑其記載據以推認原告
    無營業之事實，原告此部分之舉證主張，亦非可採。由上觀
    之，本件原告並未提出積極事證足資證明系爭房屋上開部分
    樓層確於93年房屋稅核課期間有停止營業之事實，故原告主
    張該等部分樓層應按非住家非營業房屋稅率課徵房屋稅云云
    ，核不足採。
六、另按系爭房屋93年房屋稅雖經被告核定，惟原告倘能依法提
    出確實之證據資料，以資證明93年房屋稅核課期間內系爭房
    屋部分樓層已有停止營業之事實，仍得依房屋稅條例第5 條
    等相關規定，向稅捐稽徵機關申請准按實際使用情形核課房
    屋稅，併予敘明。
七、從而，本件被告以其所屬松山分處及中正分處分別依原告所
    有臺北市松山區○○○路100 號地下3 樓、地下2 樓、地下
    1 樓、地下1 樓之1 、地上1 樓至14樓等18戶房屋及臺北市
    中正區○○○路○ 段50號9 樓、10樓等2 戶房屋之房屋評定
    現值及實際使用情形，按營業用、部分營業用、部分非營業
    非住家用稅率課徵93年房屋稅24,574,064元，於法並無違誤
    。復查及訴願決定遞予維持，亦無不合。原告徒執前詞，訴
    請撤銷，為無理由，應予駁回。
據上論結，本件原告之訴為無理由，爰依行政訴訟法第98條第3
項前段，判決如主文。
中    華    民    國    95    年    12    月   21     日
                       第五庭審判長法  官  張瓊文
                                   法  官  王碧芳
                                   法  官  蕭忠仁
上為正本係照原本作成。
如不服本判決，應於送達後20日內，向本院提出上訴狀並表明上
訴理由，如於本判決宣示後送達前提起上訴者，應於判決送達後
20日內補提上訴理由書（須按他造人數附繕本）。
中    華    民    國    95    年    12    月   21     日
                                   書記官  蕭純純


司法院資訊處製作；財團法人民間司法改革基金會備份。
